【裁判字號】    98,聲判,25
【裁判日期】    980731
【裁判案由】    聲請交付審判
【裁判全文】
臺灣桃園地方法院刑事裁定              98年度聲判字第25號
聲  請  人
即  告訴人  甲○○
代  理  人  陳河泉律師
被      告  乙○○
上列聲請人因被告犯竊佔罪案件，不服臺灣高等法院檢察署檢察
長於中華民國98年5 月6 日所為96年度上聲議字第2888號駁回聲
請再議之處分（原不起訴處分案號：臺灣桃園地方法院檢察署97
年度偵緝字第1169號），聲請交付審判，本院裁定如下：
    主  文
聲請駁回。
    理  由
一、按告訴人不服上級法院檢察署檢察長或檢察總長認為再議無
    理由而駁回之處分者，得於接受處分書後十日內委請律師提
    出理由狀，向該管第一審法官聲請交付審判。法院認為交付
    審判之聲請不合法或無理由者，應駁回之，刑事訴訟法第25
    8 條之1 及第258 條之3 第2 項前段分別定有明文。又法院
    於審查交付審判之聲請有無理由時，除認為告訴人所指摘不
    利被告之事證未經檢察機關詳為調查或斟酌，或不起訴處分
    書所載理由違背經驗法則、論理法則或其他證據法則，否則
    ，不宜率予交付審判（法院辦理刑事訴訟案件應行注意事項
    第118 項參照）；至上開所謂告訴人所指摘不利被告之事證
    未經檢察機關詳為調查，係指告訴人所提出請求調查之證據
    ，檢察官未予調查，且若經調查，即足以動搖原偵查檢察官
    事實之認定及處分之決定，倘調查結果，尚不足以動搖原事
    實之認定及處分之決定者，仍不能率予交付審判。
二、次按刑事訴訟法第258 條之1 規定，告訴人得向法院聲請交
    付審判，係對於「檢察官不起訴或緩起訴裁量權」制衡之一
    種外部監督機制，法院僅就檢察官所為不起訴或緩起訴之處
    分是否正確加以審查，以防止檢察官濫權。依此立法精神，
    同法第258 條第3 項規定法院審查聲請交付審判案件時「得
    為必要之調查」，其調查證據之範圍，自應以偵查中曾顯現
    之證據為限。又依同法第260 條，對於不起訴處分已確定或
    緩起訴處分期滿未經撤銷者，得再行起訴之規定，觀諸其立
    法理由說明，該條所謂不起訴處分已確定者，包括「聲請法
    院交付審判復經駁回者」之情形在內。是前述「得為必要之
    調查」，其調查證據範圍，更應以偵查中曾顯現之證據為限
    ，不得就偵查中未曾顯現而為告訴人新提出之證據再行調查
    ，亦不得蒐集偵查卷以外之證據，否則將與刑事訴訟法第26
    0 條之再行起訴規定，混淆不清，亦將使法院兼任檢察官之
    角色而有回復「糾問制度」之虞；且法院裁定交付審判，即
    如同檢察官提起公訴使案件進入審判程序，是法院裁定交付
    審判之前提，必須偵查卷內所存證據已符合刑事訴訟法第25
    1 條第1 項規定「足認被告有犯罪嫌疑」而檢察官應提起公
    訴之情形，亦即該案件已經跨越起訴門檻，否則，縱或法院
    對於檢察官所認定之基礎事實有不同之判斷，但如該案件仍
    須另行蒐證偵查始能判斷應否交付審判者，因交付審判審查
    制度並無如同再議救濟制度得為發回原檢察官續行偵查之設
    計，法院仍應依同法第258 條之3 第2 項前段之規定，以聲
    請無理由而裁定駁回。
三、本件聲請人即告訴人（以下簡稱聲請人）甲○○以被告乙○
    ○犯竊佔罪嫌，向臺灣桃園地方法院檢察署檢察官提出告訴
    ，經該署檢察官以97年度偵緝字第1169號為不起訴處分後，
    聲請人不服，聲請再議，經臺灣高等法院檢察署檢察長於98
    年5 月6 日以98年度上聲議字第2888號處分書認聲請人再議
    無理由而駁回再議。前開臺灣高等法院檢察署之處分書於98
    年6 月5 日送達予聲請人甲○○，已合法送達，足認聲請人
    前已收受臺灣高等法院檢察署駁回再議之通知，聲請人嗣於
    98 年6月15日以陳河泉律師為代理人向本院聲請交付審判，
    經本院受理在案，程序上並無不合，合先敘明。
四、聲請人聲請交付審判意旨略以：
    (一)被告雖辯稱其一開始即與登耀公司合作，待登耀公司不做
      後，其便向聲請人承租土地，只是因為拆夥未完成，始未
      立即與聲請人簽立切結書云云，完全為不實之辯詞，事實
      上，被告從91年12月1 日起即擅自竊佔系爭土地，傾倒堆
      置土石，經聲請人發覺後加以制止，而當時被告根本未說
      與登耀公司有合作關係。之後，聲請人一直催請被告出面
      解決，被告本置之不理，後係因恐聲請人對其提出竊佔告
      訴及民事求償，始於92年11月5 日與地主簽立切結書。基
      此，被告並非係本於前承租土地之意思，繼續使用系爭土
      地，惟檢察官以被告事後有與聲請人簽立切結書，即反謂
      被告自始即有承租之意，而無不法利益之意圖，邏輯推論
      顯有違誤，而有違論理法則，否則若被告自始即有承租之
      意，為何不一開始就與聲請人洽訂租約？且若依此謬誤推
      論，則只要財產犯罪之刑事案件事後能與被害人達成民事
      和解，就能反推被告於犯案之初主觀上並無不法所有（或
      利益）之意圖？
    (二)檢察官於偵訊時，從未向告訴人詢及，是否被告一開始即
      欲向告訴人承租土地？或被告有無告知告訴人其與登耀公
      司有合作關係？檢察官即逕以臆測、推論方式全盤採信被
      告之不實辯詞，令人不解亦無法接受！再則，被告僅單方
      聲稱其與登耀公司有合作關係，檢察官未曾傳訊登耀公司
      之相關人員到庭查證是否確有其事？或要求被告提出合作
      契約以為佐證，為何未經調查即為此認定，亦令人不解，
      顯亦有應調查之重要證據而未予以調查之違法，認事用法
      亦有違論理法則，是故告訴人請求傳訊登耀公司當時負責
      人鄭素貞及接洽人員黃昌耀到庭為證，作證說明登耀公司
      與被告究有無合作關係？為何被告擅自使用系爭土地？
    (三)聲請人所提出者為竊占土地告訴，客觀上被告占用土地之
      面積多寡及位置何在，自應先經現場履勘及命地政機關為
      測量，始能確定被告客觀上行為所造成之結果如何，詎檢
      察官未經至現場履勘及測量，即逕以臆測及推論而未經實
      證之方式，認定被告主觀上無不法所有意圖而省略至現場
      履勘及測量之程序，偵查程序顯有未週，而有應調查之證
      據而未予以調查之違背法令，如何得以令聲請人甘服。
    (四)綜上所述，臺灣桃園地方法院檢察署以及臺灣高等法院檢
      察署未查上述事實及證據，其遽為不起訴處分及駁回再議
      之聲請，自有未盡調查之疏失。為此，聲請本件交付審判
      云云。
五、按犯罪事實應依證據認定之，無證據不得認定其犯罪事實，
    刑事訴訟法第154 條第2 項定有明文。次按「告訴人之告訴
    ，係以使被告受刑事訴追為目的，是其陳述是否與事實相符
    ，仍應調查其他證據以資審認。」、「證據力之強弱，事實
    審法院有自由判斷之權，故判斷證據力如不違背一般經驗之
    法則，即不得指為違法。」最高法院著有52年台上字第1300
    號、25年上字第2053號判例可資參照（上開事實審法院對於
    證據之判斷職權，於偵查中由檢察官行之）。又行為人因故
    意或過失不法侵害他人權利時，固然須負法律上責任，以得
    事理之平，但仍將因行為人主觀意思、侵害態樣不同，分別
    由行政、民事、刑事法律制度予以規範，不可僅憑某人權利
    受損，即遽謂行為人係構成刑事上犯罪。本件聲請人雖以前
    揭理由認被告乙○○涉有竊佔罪嫌，而向本院聲請交付審判
    。惟查：
    (一)本件檢察官於偵查中就被告有無涉犯竊佔罪嫌，已詳予訊
      問告訴人、被告並調查相關證據，均查無積極證據足以證
      明被告涉有聲請人所指竊佔之犯行，而於不起訴處分書詳
      予說明理由，並經臺灣高等法院檢察署於再議處分書理由
      中詳予論敘，業據本院調閱上開偵查卷宗核閱在案。
    (二)刑法上竊佔罪之成立，必須行為人基於竊佔之犯意，意圖
      為自己或第三人不法之利益，將他人不動產私擅佔據歸於
      自己或第三人支配之下，而侵害他人支配權者，始克相當
      ，行為人如欠缺不法利益之主觀意圖，即不能以該罪相繩
      。而本件檢察官於不起訴處分書中謂被告自始即與登耀公
      司合作，由登耀公司出名向聲請人承租土地，被告則負責
      堆置土石，此等情況在一般商業合作上甚為常見，是以在
      契約到期，被告不再與登耀公司合作後，被告本其前承租
      土地之意思，繼續使用該土地，並非不可能。何況被告事
      後確實與聲請人簽立土地使用契約，亦依約付款，此有切
      結書、金額共新臺幣138 萬元之支票3 張附卷可考，聲請
      人亦坦承該等支票皆有兌現，且經核該等支票金額與切結
      書上之金額相符，故認被告本即係基於承租之意繼續使用
      該土地，而無不法所有之意圖等語，除參酌卷內所有資料
      外，尚有傳喚證人邱國旺律師到庭說明，並經渠證稱：被
      告與聲請人當時已談好條件，該切結書係在聲請人家中所
      簽等語，並非全然係以臆測或推論之方式而得上開心證，
      且本院審酌上情、偵查卷內所顯現之證據及前開說明後，
      亦認被告之竊佔罪嫌實有不足。末既檢察官業已認定被告
      並無不法所有之意圖，則犯罪即無由構成，自無再另行履
      勘並測量被告實際上所使用之土地所在及面積若干之必要
      ，附此敘明。
    (三)綜上所述，臺灣桃園地檢署檢察官所為不起訴處分書及臺
      灣高等法院檢察署檢察長駁回再議聲請處分書，均已就聲
      請人於偵查時提出之告訴理由予以斟酌，詳予調查證據，
      並論述所憑證據及其認定之理由，而原處分所載證據取捨
      及事實認定之理由，亦無違背經驗法則或論理法則之情事
      ，參諸前開規定，原檢察官及高檢署檢察長以被告犯罪嫌
      疑不足，分別予以不起訴處分及駁回再議之聲請，認事用
      法，並無不當。又交付審判之准許即如同提起公訴進入審
      判程序，本件聲請人所指摘應調查事項而未調查之情形，
      在未經調查之前，仍無從認定聲請人所告訴之事實真相如
      何，有多少可信度，從表面審查，本院認為仍不足以動搖
      原處分書所作不起訴之判斷，依現有證據所能證明被告等
      人所涉嫌疑尚不足以跨過起訴之門檻。是依前揭說明，
      本件聲請人聲請交付審判，為無理由，自應予以駁回。
六、據上論斷，應依刑事訴訟法第258 條之3 第2 項前段，裁定
    如主文。
中    華    民    國    98    年    7     月    31    日
                    刑事第十庭  審判長法  官    江 德 民
                                      法  官    陳 添 喜
                                      法  官    蘇 昌 澤
以上正本證明與原本無異。
不得抗告。
                                      書記官    田 宜 芳
中    華    民    國    98    年    8     月    4     日


司法院資訊處製作；財團法人民間司法改革基金會備份。
